【裁判字號】    92,訴,1050
【裁判日期】    920620
【裁判案由】    違反政府採購法
【裁判全文】
臺灣臺北地方法院刑事判決                        九十二年度訴字第一五號
    公  訴  人  臺灣臺北地方法院檢察署檢察官
    被      告  甲○
                丙○○
                乙○○○
右列被告因違反政府採購法案件，經檢察官聲請以簡易判決處刑（九十年度偵字第一
六九七三號、九十一年度偵字第二一二四○號），本院認不宜以簡易判決處刑，改依
通常程序審理，判決如左：
    主  文
甲○、丙○○、乙○○○共同連續意圖影響決標價格，而以其他方式之合意，使廠商
不為價格之競爭，各處有期徒刑柒月。均緩刑貳年。
    事  實
一、甲○係設於臺北縣泰山鄉○○村○○路十八號怡昌油墨廠股份有限公司（下稱怡
    昌公司）之負責人，為乙○○○之夫；丙○○係設於臺北市○○區○○街四號今
    日昌企業有限公司（下稱今日昌公司）之負責人，為乙○○○之胞弟；乙○○○
    係設於臺北縣淡水鎮埤島里埤島四十三之九號仕興實業有限公司（下稱仕興公司
    ）之負責人，怡昌公司及仕興公司之業務均由甲○負責，財務則均由乙○○○掌
    管。甲○、丙○○、乙○○○共同基於意圖影響決標價格之概括犯意聯絡與行為
    分擔，為參與投標民國八十九年十月十三日臺灣省菸酒公賣局包裝材料工廠（現
    為臺灣菸酒公司包裝材料工廠，以下仍簡稱菸酒公賣局）舉辦第三五五九號亮光
    青金油墨採購案（下稱第三五五九標），竟口頭合意謀使今日昌公司不為價格之
    競爭，其三人乃於八十九年十月十日先行議妥投標之價格及押標金金額後，由乙
    ○○○至彰化商業銀行淡水分行購買如附表一編號一至二所示以臺灣銀行為付款
    人之支票二紙，其中同附表編號二所示之支票作為今日昌公司支付押標金之支票
    、同附表編號一所示之支票作為仕興公司支付押標金之支票，並將相關投標資料
    暨上開押標金支票之正本及影本以掛號郵寄至菸酒公賣局競標。嗣於同年十月十
    三日菸酒公賣局舉行開標，因菸酒公賣局發現今日昌公司所使用如附表一編號二
    所示之支票與仕興公司所使用之同附表編號一所示之支票連號，認違反政府採購
    法規定乃宣布廢標。甲○、丙○○、乙○○○復承前概括犯意聯絡與行為分擔，
    為參與投標九十年三月十五日菸酒公賣局舉辦第○七九六號亮光棗紅油墨採購案
    （下稱第○七九六標），竟口頭合意使今日昌公司不為價格之競爭，其三人乃於
    九十年三月十二日先行議妥投標之價格及押標金金額後，由乙○○○至華南商業
    銀行淡水分行購買如附表二編號一至二所示以臺灣銀行為付款人之支票二紙，其
    中同附表編號一所示之支票作為怡昌公司支付押標金之支票、同附表編號二所示
    之支票作為今日昌公司支付押標金之支票，並由甲○指示不知情之怡昌公司人員
    分別將怡昌公司、今日昌公司相關投標資料暨上開押標金支票之正本及影本以掛
    號郵寄至菸酒公賣局競標，然怡昌公司人員於影印、黏貼怡昌公司與今日昌公司
    之押標金支票時，誤將怡昌公司之押標金黏貼單黏貼今日昌公司所使用之押標金
    支票影本，另將今日昌公司之押標金黏貼單黏貼怡昌公司所使用之押標金支票影
    本。嗣於同年三月十五日菸酒公賣局舉行開標，發現今日昌公司所使用之押標金
    黏貼單上所黏貼之押標金支票影本為如附表二編號一所示由怡昌公司使用之押標
    金支票，而怡昌公司所使用之押標金黏貼單上所黏貼之押標金支票影本為如附表
    二編號二所示由今日昌公司使用之押標金支票，認違反政府採購法規定乃宣布廢
    標，始悉上情。
二、案經法務部調查局臺北市調查處報告臺灣臺北地方法院檢察署檢察官偵查起訴。
    理  由
一、訊據被告丙○○於本院調查時固坦承委由被告乙○○○代向銀行購買第三五五九
    標、第○七九六標今日昌公司所使用如附表一編號二、附表二編號二所示押標金
    支票之事實；被告乙○○○於本院調查時亦坦認其幫今日昌公司向銀行購買第三
    五五九標、第○七九六標今日昌公司所使用如附表一編號二、附表二編號二所示
    押標金支票之事實，惟被告甲○、丙○○、乙○○○均矢口否認有右揭犯行，被
    告甲○辯稱：投標金額僅十幾萬元，無須圍標云云；被告丙○○辯稱：因其手頭
    緊，才請乙○○○代購押標金支票云云；被告乙○○○辯稱：其等投標之價格比
    較低，投標金額又不大，沒有要圍標云云。
二、經查：
  (一)被告甲○係設於臺北縣泰山鄉○○村○○路十八號怡昌公司之負責人，為被告乙
    ○○○之夫；被告丙○○係設於臺北市○○區○○街四號今日昌公司之負責人，
    為被告乙○○○之胞弟；被告乙○○○係設於臺北縣淡水鎮埤島里埤島四十三之
    九號仕興公司之負責人，怡昌公司及仕興公司之業務均由被告甲○負責，財務則
    均由被告乙○○○掌管等情，業據被告三人分別於法務部調查局臺北市調查處及
    本院調查時供明在卷，復有怡昌公司之臺北縣政府營利事業登記證及經濟部公司
    執照（見偵查卷第三十二頁至第三十五頁）、今日昌公司之臺北縣政府營利事業
    登記證及經濟部公司執照（參偵查卷第六十一頁至第六十四頁）、仕興公司之臺
    北縣政府營利事業登記證及經濟部公司執照（見偵查卷第四十七頁至第四十九頁
    ）各一件、被告等戶籍謄本各一份在卷可佐。被告丙○○、乙○○○各以今日昌
    公司、仕興公司名義參與菸酒公賣局於八十九年十月十三日舉辦之第三五五九標
    採購案，因菸酒公賣局開標時發現今日昌公司所使用如附表一編號二所示之支票
    與仕興公司所使用之同附表編號一所示之支票連號，認違反政府採購法規定乃宣
    布廢標。又被告甲○、丙○○各以怡昌公司、今日昌公司名義參與菸酒公賣局於
    九十年三月十五日舉辦之第○七九六標採購案，因怡昌公司人員於影印、黏貼怡
    昌公司與今日昌公司之押標金支票時，誤將怡昌公司之押標金黏貼單黏貼今日昌
    公司所使用之押標金支票影本，另將今日昌公司之押標金黏貼單黏貼怡昌公司所
    使用之押標金支票影本。菸酒公賣局舉行開標時，發現今日昌公司所使用之押標
    金黏貼單上所黏貼之押標金支票影本為如附表二編號一所示由怡昌公司使用之押
    標金支票，而怡昌公司所使用之押標金黏貼單上所黏貼之押標金支票影本為如附
    表二編號二所示由今日昌公司使用之押標金支票，認違反政府採購法規定乃宣布
    廢標之事實，業據被告甲○、丙○○、乙○○○供承在卷，復有臺灣省菸酒公賣
    局包裝材料工廠九十年十二月十二日九十包總四二九○號函附怡昌公司、今日昌
    公司及仕興公司投標資料影本一冊、菸酒公賣局廢標紀錄表影本二紙及投標廠商
    資格審查表影本四紙存卷足憑（見偵查卷第二十九頁至第一一一頁）。
  (二)次查，被告丙○○於法務部調查局臺北市調查處調查時陳稱：其於八十九年十月
    十日詢問乙○○○仕興公司是否欲參加菸酒公賣局於八十九年十月十三日舉辦之
    第三五五九標採購案，乙○○○表示仕興公司亦參與該採購案之投標，其遂至仕
    興公司當面請乙○○○順便幫其購買一張面額一萬五千元之押標金支票。怡昌公
    司負責人甲○欲參加菸酒公賣局於九十年三月十五日舉辦之第○七九六標採購案
    ，希望今日昌公司陪標，因此今日昌公司投標之相關資料係由怡昌公司準備，押
    標金支票亦係其於九十年三月五日（應係三月十二日之誤載）以電話請乙○○○
    代為購買押標金支票等語（見偵查卷第二頁反面、第六頁反面至第七頁）；又於
    本院調查時供稱：其與甲○、乙○○○是親戚，其等聊天時聊到要投標菸酒公賣
    局之採購案，其告訴乙○○○今日昌公司要參加菸酒公賣局於八十九年十月十三
    日舉辦之第三五五九標採購案，乙○○○表示仕興公司也要參加該採購案之投標
    ，因乙○○○要購買臺灣銀行支票作為仕興公司之押標金支票，伊即告知乙○○
    ○今日昌公司需要面額一萬五千元之押標金支票，請乙○○○代為購買該面額如
    附表一編號二所示之押標金支票。嗣其參加菸酒公賣局於九十年三月十五日舉辦
    之第○七九六標採購案，因為乙○○○與甲○之公司亦參加此採購案之投標須購
    買臺灣銀行支票，其遂請乙○○○代向銀行購買今日昌公司投標使用之如附表二
    編號二所示之押標金支票，並由怡昌公司員工代其影印押標金支票及寄送今日昌
    公司之投標資料至菸酒公賣局，因怡昌公司員工將怡昌公司之押標金支票與今日
    昌公司之押標金支票一起影印，而誤將怡昌公司之押標金支票影本置入今日昌公
    司投標之信用等語（見本院九十二年三月十七日、同年四月十四日訊問筆錄）。
    此情核與被告乙○○○於法務部調查局臺北市調查處調查時陳稱：今日昌公司負
    責人丙○○於八十九年十月菸酒公賣局第三五五九標採購案投標前以電話與伊聯
    絡，詢問伊是否參加該採購案之投標，其告知仕興公司亦參加投標，丙○○遂請
    伊代購一張面額一萬五千元之押標金支票等語（見偵查卷第十四頁正、反面）；
    於本院調查時供稱：其、甲○與丙○○是親戚，吃飯時聊到均要投標菸酒公賣局
    第三五五九標採購案，丙○○請其代為購買今日昌公司投標使用之押標金支票，
    其就到銀行一併購買怡昌公司、仕興公司及今日昌公司所使用之押標金支票。今
    日昌公司參加菸酒公賣局第○七九六標採購案投標所使用之如附表二編號二所示
    之支票，亦係其代為購買，並由怡昌公司幫今日昌公司影印該押標金支票，因影
    印支票時怡昌公司使用之如附表二編號一所示之支票與今日昌公司使用之如附表
    二編號二所示之支票一起影印，郵寄投標資料時將二家公司支票之正本與影本弄
    混，因而造成廢標等語（見本院九十二年四月時十四日訊問筆錄）大致相符，復
    有仕興公司及今日昌公司之第三五五九標採購案押標金憑證影本黏貼單影本各一
    紙、怡昌公司及今日昌公司之第○七九六標採購案押標金憑證影本黏貼單影本各
    一紙、如附表一編號一及編號二、如附表二編號一及編號二所示之支票影本各一
    紙在卷可憑（見偵查卷第十八頁至第二十一頁）。參以被告三人於菸酒公賣局第
    三五五九標採購案投標前曾在吃飯之場合談及怡昌公司、今日昌公司及仕興公司
    均欲參加該採購案投標之情形，嗣被告丙○○且告知被告乙○○○今日昌公司所
    使用之押標金支票面額，並請被告乙○○○代為購買今日昌公司之押標金支票，
    被告乙○○○遂一併購買怡昌公司、今日昌公司及仕興公司參與該次採購案投標
    需用之押標金支票。而押標金之金額係以投標金額比例計算，被告丙○○既委請
    被告乙○○○代為購買押標金支票，並告知今日昌公司使用之押標金支票之面額
    ，顯然等同於將今日昌公司欲投標之金額告知被告乙○○○。又被告乙○○○係
    一併購買怡昌公司、今日昌公司及仕興公司投標所使用之押標金支票，則被告甲
    ○顯已將怡昌公司參與該採購案欲投標之金額告知被告乙○○○。再觀諸怡昌公
    司參加該採購案押標金之金額為一萬元，有怡昌公司第三五五九標押標金支票影
    本一紙附卷可稽（見偵查卷第四十三頁），而今日昌公司參加該採購案押標金之
    金額為一萬三千元（如附表一編號二所示），有上開今日昌公司第三五五九標押
    標金支票影本可稽，則今日昌公司之投標金額高於怡昌公司之投標金額，是一旦
    開標，今日昌公司勢必均無法得標。從而被告甲○、丙○○、乙○○○於菸酒公
    賣局第三五五九標採購案投標前，顯已先行同謀言明怡昌公司、今日昌公司、仕
    興公司投標之金額，並口頭合意使今日昌公司不為價格之競爭，以促使怡昌公司
    得以順利得標，是被告甲○、丙○○、乙○○○具有影響菸酒公賣局第三五五九
    標採購案決標價格之意圖甚明。其次，參諸被告丙○○於菸酒公賣局第○七九六
    標採購案投標前告知被告乙○○○今日昌公司將參加該採購案之投標，經被告乙
    ○○○告知怡昌公司及仕興公司亦參加該採購案之投標，被告丙○○遂告知被告
    乙○○○今日昌公司押標金之金額，請被告乙○○○代購如附表二編號二所示之
    押標金支票，被告乙○○○乃一併購買怡昌公司、今日昌公司參加菸酒公賣局第
    ○七九六標採購案使用如附表二編號一、編號二所示之押標金支票，怡昌公司且
    為今日昌公司影印押標金支票，並代今日昌公司備妥投標資料郵寄菸酒公賣局以
    競標等情，復觀以怡昌公司參加該採購案押標金之金額為一萬二千五百元，有上
    開怡昌公司第○七九六標押標金支票影本可稽，而今日昌公司參加該採購案押標
    金之金額為一萬三千元（如附表二編號二所示），有上開今日昌公司第○七九六
    標押標金支票影本可稽，則今日昌公司之投標金額高於怡昌公司之投標金額，是
    一旦開標，今日昌公司必然均無法得標。由此足徵，被告甲○、丙○○、乙○○
    ○於菸酒公賣局第○七九六標採購案投標前，顯已先行同謀言明怡昌公司、今日
    昌公司、仕興公司投標之金額，並口頭合意使今日昌公司不為價格之競爭甚明。
  (三)第查，被告丙○○於本院調查時雖辯稱其未看清楚法務部調查局臺北市調查處調
    查筆錄即簽名云云（見本院九十二年四月十四日訊問筆錄），惟其已稱：其在法
    務部調查局臺北市調查處接受調查時，係一邊問話，一邊以電腦紀錄，詢問人之
    態度很客氣，嗣後其有大概看一下筆錄，並簽名等語（參本院九十二年六月六日
    訊問筆錄），復參以被告丙○○之法務部調查局臺北市調查處調查筆錄，其內容
    核與被告丙○○於本院調查時供述之情節大致相符，是被告丙○○之法務部調查
    局臺北市調查處調查筆錄內容，應堪信實。
  (四)綜上所述，被告甲○、丙○○、乙○○○所辯上情，均不足採信。本件事證明確
  ，被告甲○、丙○○、乙○○○右揭犯行堪以認定，應依法論科。
二、核被告甲○、丙○○、乙○○○所為，均係犯政府採購法第八十七條第四項之意
    圖影響決標價格，而以其他方式之合意，使廠商不為價格之競爭罪。公訴人認被
    告等係犯政府採購法第八十七條第六項、第四項之未遂罪嫌，惟按政府採購法第
    八十七條第四項規定：「意圖影響決標價格或獲取不當利益，而以契約、協議或
    其他方式之合意，使廠商不為投標或不為價格之競爭者，處六月以上五年以下有
    期徒刑，得併科新台幣一百萬元以下罰金。」。其主觀構成要件係有「影響決標
    價格或獲取不當利益之意圖」，其客觀行為方式係「以契約、協議或其他方式之
    合意」，而其結果係使「廠商不為投標或不為價格之競爭」。是行為人以前述之
    意圖及手段，達到使廠商不為投標或不為價格之競爭之結果，即為既遂；如行為
    人具有前開意圖，且已著手進行合意，然未發生使廠商不為投標或不為價格之競
    爭之結果，始以未遂犯處罰。是本案情形，被告等三人於主觀上具有影響決標價
    格之意圖，且客觀上已著手合意，並進而達到使今日昌公司不為價格之競爭之結
    果，其等犯行自屬既遂，是公訴人於此容有誤會。被告三人就右揭犯行有犯意之
    聯絡與行為之分擔，均為共同正犯。被告三人先後二次犯行，時間緊接，觸犯構
    成要件相同之罪名，顯係基於概括犯意而為之，為連續犯，應依刑法第五十六條
    規定以一罪論，並加重其刑。爰審酌被告甲○、丙○○、乙○○○犯罪之動機、
    目的、手段、智識程度，其等所為遭菸酒公賣局宣佈廢標，所生危害非鉅，及犯
    罪後之態度等一切情狀，量處如主文所示之刑，以資懲儆。又被告等均未曾受有
    期徒刑以上刑之宣告，有臺灣高等法院被告全國前案紀錄表、臺灣高等法院檢察
    署刑案紀錄簡覆表各一件在卷可徵，其等因一時失慮而犯本罪，經此偵審程序及
    刑之宣告，應知警惕而無再犯之虞，本院認其所受刑之宣告，以暫不執行為適當
    ，爰併予宣告如主文所示之緩刑，用啟自新。至公訴人對被告甲○、乙○○○具
    體求處有期徒刑八月，對被告丙○○具體求處有期徒刑十月，本院以前開理由，
    認處刑如主文所示為當，附此明。
據上論斷，應依刑事訴訟法第四百五十二條、第二百九十九條第一項前段，政府採購
法第八十七條第四項，刑法第十一條前段、第二十八條、第五十六條、第七十四條第
一款，罰金罰緩提高標準條例第一條前段，判決如主文。
本案經檢察官葛光輝到庭執行職務
中      華      民      國      九十二      年      六      月    二十  日
                                      臺灣臺北地方法院刑事第七庭
                                          法  官  張  筱  琪
右正本證明與原本無異。
如不服本判決，應於判決送達後十日內，向本院提出上訴狀。
                                          書記官  潘  文  賢
中      華      民      國      九十二      年      六      月  二十四  日
政府採購法第八十七條
意圖使廠商不為投標、違反其本意投標，或使得標廠商放棄得標、得標後
轉包或分包，而施強暴、脅迫、藥劑或催眠術者，處一年以上七年以下有
期徒刑，得併科新臺幣三百萬元以下罰金。
犯前項之罪，因而致人於死者，處無期徒刑或七年以上有期徒刑；致重傷
者，處三年以上十年以下有期徒刑，各得併科新臺幣三百萬元以下罰金。
以詐術或其他非法之方法，使廠商無法投標或開標發生不正確結果者，處
五年以下有期徒刑，得併科新臺幣一百萬元以下罰金。
意圖影響決標價格或獲取不當利益，而以契約、協議或其他方式之合意，
使廠商不為投標或不為價格之競爭者，處六月以上五年以下有期徒刑，得
併科新臺幣一百萬元以下罰金。
意圖影響採購結果或獲取不當利益，而借用他人名義或證件投標者，處三
年以下有期徒刑，得併科新臺幣一百萬元以下罰金。容許他人借用本人名
義或證件參加投標者，亦同。
第一項、第三項及第四項之未遂犯罰之。
附表一：第三五五九標採購案押標金支票
┌──┬───────┬──────┬───────┬─────┐
│編號│支票號碼      │面額        │發票日        │付款人    │
│    │              │            │              │          │
├──┼───────┼──────┼───────┼─────┤
│一  │ＢＢ五○一五四│一萬五千元  │八十九年十月十│臺灣銀行  │
│    │二八號（仕興公│            │一日          │          │
│    │司）          │            │              │          │
├──┼───────┼──────┼───────┼─────┤
│二  │ＢＢ五○一五四│一萬三千元  │同右          │同右      │
│    │二九號（今日昌│            │              │          │
│    │公司）        │            │              │          │
└──┴───────┴──────┴───────┴─────┘
附表二：第○七九六標採購案押標金支票
┌──┬───────┬──────┬───────┬─────┐
│編號│支票號碼      │面額        │發票日        │付款人    │
│    │              │            │              │          │
├──┼───────┼──────┼───────┼─────┤
│一  │ＢＢ五○一五四│一萬二千五百│九十年三月十三│臺灣銀行  │
│    │六四號（怡昌公│元          │日            │          │
│    │司）          │            │              │          │
├──┼───────┼──────┼───────┼─────┤
│二  │ＢＡ八○二二二│一萬三千元  │同右          │同右      │
│    │一六號（今日昌│            │            │          │
│    │公司）        │            │              │          │
└──┴───────┴──────┴───────┴─────┘


司法院資訊處製作；財團法人民間司法改革基金會備份。
